臺灣桃園地方法院刑事判決　　　　　　　94年度重訴字第18號
　　公　訴　人　臺灣桃園地方法院檢察署檢察官
　　被　　　告　甲○○　男　3.
　　指定辯護人　本院公設辯護人丙○○
上列被告因殺人案件，經檢察官提起公訴（94年度偵字第474 、
4979號），本院判決如下：
    主  文
甲○○殺人，處無期徒刑，褫奪公權終身。扣案之水果刀壹枝沒
收。
    事  實
一、緣葉國貞離婚後，與甲○○交往而為男女朋友，二人並在桃
    園縣蘆竹鄉○○村○○○街35號7 樓之1 葉國貞住處同居。
    民國93年9 月間，甲○○懷疑葉國貞另結交新男友而與葉國
    貞發生爭執，並毆打葉國貞成傷（未據告訴），業國貞據此
    聲請保護令，甲○○因而遷出前開葉國貞之住所，嗣葉國貞
    聲請撤銷保護令，二人復雖仍有來往，惟已未同居。93年12
    月30日上午，甲○○在葉國貞住處附近見葉國貞乘坐某男子
    駕駛之汽車，打電話向葉國貞質問，葉國貞坦承已另結交男
    友，甲○○氣憤之下，竟萌生殺人之故意，於當日中午先到
    桃園縣蘆竹鄉○○○路某雜貨店購買水果刀乙枝後，並在路
    邊工地拾得木棒乙枝，再前往葉國貞上址住處1 樓等候葉國
    貞返家。迨同日18時10分許，甲○○見葉國貞返家步出一樓
    電梯要去信箱取信時，先持上開木棒重擊葉國貞頭部，木棒
    斷裂成兩截，葉國貞亦不支倒地，甲○○仍氣憤難消，而將
    葉國貞拖進電梯內，搭乘電梯至地下室停車場，再持預藏之
    上揭水果刀，猛刺葉國貞的頭、頸部9 處、胸部11處、背腰
    臀部1 處、四肢13處，致葉國貞受有多發性銳器穿刺傷，造
    成心包穿刺，肺動脈與主動脈基部穿刺，終因大量失血及心
    包填塞休克而死亡，甲○○見葉國貞倒地不起後，逃逸離去
    ，上開水果刀仍插在葉國貞頸部，斷裂之木棒亦留在現場。
    嗣經住戶報警，司法警察到場查扣該水果刀及木棒，並依現
    場攝得甲○○以木棒重擊葉國貞影像之大樓錄影帶，於94年
    1 月3 日11時10分許，在桃園縣蘆竹鄉○○路台茂娛樂中心
    7 樓停車場拘提甲○○到案。
二、案經桃園縣政府警察局大園分局報請臺灣桃園地方法院檢察
    署檢察官偵查起訴。
　　理  由
壹、證據能力部分
一、按被告以外之人於審判外之言詞或書面陳述，除法律有規定
　  者外，不得作為證據。被告以外之人於審判外之陳述，雖不
    符前四條（指刑事訴訟法第159 條之1 至第159 條之4 ）之
    規定，而經當事人於審判程序同意作為證據，法院審酌該言
    詞陳述或書面陳述作成時之情況，認為適當者，亦得為證據
    。刑事訴訟法第159 條第1 項、第159 條之5 第1 項，分別
    定有明文。查被告於準備程序中自白本案犯行，被告之辯護
    人對於公訴人所提出被告以外之人於審判外之書面陳述筆錄
    ，及錄影帶翻攝相片等文書證據，均不爭執證據能力，本院
    亦認此等審判外之筆錄及文書具相當之可信性，依前述「同
    意性」之傳聞法則例外規定，及類推同意性之意旨，以為直
    接審理原則之例外法理，其他審判外之文書亦具證據能力。
二、次按法院或檢察官得囑託醫院、學校或其他相當之機關、團
    體為鑑定，或審查他人之鑑定，並準用（刑事訴訟法，以下
    同）第203 條至第206 條之1 之規定；其須以言詞報告或說
    明時，得命實施鑑定或審查之人為之。第163 條第1 項、第
    166 條至第167 條之7 （交互詰問相關規定）、第202 條（
    鑑定人應於鑑定前具結）之規定，於前項由實施鑑定或審查
    之人為言詞報告或說明之情形準用之。刑事訴訟法第208 條
    第1 、2 項定有明文。此即所謂「機關（團體）鑑定」之制
    度。有疑問者，本條可否解釋為同法第202 條之特別規定，
    因而排除同法第158 條之3 之適用，使得並無具結之機關（
    團體）鑑定，具有證據能力？實務多數見解似採肯定說，實
    務操作上向來將「機關鑑定」與所謂「自然人鑑定」區分，
    認為後者依據同法第202 條應為具結，而前者因為修正前本
    條規定，並無必須命實際為鑑定之人為具結之明文，亦無準
    用同法第202 條之規定，實務因而認為，於囑託機關鑑定時
    ，縱未命該醫院實際為鑑定之人簽名蓋章及具結，仍不得任
    意指為採證違背法則（最高法院75年台上字第5555號判例）
    。又修正後即現行本條第1 項雖增訂「得命實施鑑定或審查
    之人，以言詞報告或說明」之規定，並且於同條第2 項明定
    實施鑑定或審查之人為言詞報告或說明，「準用第202 條（
    即應具結）」之規定。解釋上前述實務見解所認為「機關鑑
    定無庸具結」之見解仍未因本條修正而改變，僅係法院或檢
    察官命實施鑑定或審查者以言詞報告或說明時，「準用」應
    具結之規定。本院以為，不論修正前或後之規定，解釋上均
    未排除機關鑑定，其實際實施鑑定者，仍應具結之規定，換
    言之，刑事訴訟法第202 條之規定仍應「適用」於機關鑑定
    ，理由如下：(一)所謂「機關鑑定」之制度，係立法者授權法
    院或檢察官於選任個別自然人實施鑑定之外，亦得囑託具公
    信力之專業機關、團體進行鑑定，但這並不表示鑑定人即為
    「機關、團體」，而非自然人，蓋司法機關通常無法確知某
    特定自然人具有某特定專業知識能力，惟可以囑託該特定專
    業機關團體為鑑定，該機關團體自僅得委由機關團體中之某
    位或某幾位特定自然人實施鑑定，機關或團體本身無可能為
    鑑定人，例如囑託台大醫院為鑑定機關，台大醫院自僅能委
    由院內具特定專業知識之醫師擔任鑑定任務，此時鑑定人仍
    為「台大醫院之該特定醫師」，而非「台大醫院」該機關，
    解釋上該醫師當然應依刑事訴訟法第202 條之規定具結，豈
    能僅因為其任職於某機關、團體，即因而免除具結之義務（
    同見解參見林鈺雄教授，刑事訴訟法，上冊總則編，2004年
    年9 月，4 版，第486 頁）。相同之道理，本案檢察官雖係
    選任法務部法醫研究所為鑑定機關，惟實際鑑定人當係該所
    具專業知識之法醫，始為鑑定人。(二)不論修正前並無「準用
    」第202 條之明文，或修正後規定，鑑定後以言詞報告或說
    明時，始「準用」該條之規定，正突顯出鑑定人應具結，本
    係「直接適用」刑事訴訟法第202 條之結果，自無再藉由同
    法第208 條「準用」之餘地。現行第208 條第2 項之「準用
    」規定，應係錯誤規定，解釋上直接適用同第202 條即可，
    至少該準用規定之適用，應採目的性限縮之適用態度，解釋
    上應與同法第208 條第1 項為體系解釋，係指「機關或團體
    」該「法人本身」不用具結，如當事人對於機關（團體）出
    具之鑑定結果不爭執，即令實際實施鑑定之自然人未於該機
    關（團體）出具之鑑定書中具結，該鑑定書仍具證據能力，
    惟如當事人任一方有所爭執時，即應命實際鑑定之自然人到
    庭陳述或報告，此時該特定人應係於製作書面鑑定書，即「
    鑑定後」具結，所以與第202 條所規定「鑑定前」之具結尚
    有不同，所以立法者規定「準用」之。(三)按鑑定之經過及其
    結果，應命鑑定人以言詞或書面報告。刑事訴訟法第206 條
    第1 項定有明文。刑事訴訟法第159 條第1 項之立法理由因
    而認為鑑定人之鑑定報告書，不受傳聞法則之限制，而具證
    據能力。惟鑑定報告書通常係鑑定機關（鑑定人）於審判外
    所製作之書面，其屬審判外之陳述性質，甚為明確，同法第
    206 條第1 項之規定，旨在規範鑑定人就其鑑定之經過及結
    果，得以言詞或書面之方式陳述而已，亦即解釋上到庭之鑑
    定人得以言詞陳述，並輔以書面、圖表等文字說明，不應以
    曲解本條，反使得鑑定人免除其到庭接受調查程序之義務（
    相同見解參見陳運財教授，傳聞法則之理論與實踐，月旦法
    學雜誌，第97期，第103 頁以下）。足見該條項立法理由之
    謬誤。解釋上機關鑑定若果如實務多數見解，一方面認為實
    際實施鑑定之人無庸具結，一方面又援用前述錯誤的立法理
    由，認為機關鑑定書為傳聞法則之例外，具有證據能力，則
    當事人無從詰問鑑定人，其結果係同時架空嚴格證明法則、
    傳聞法則及直接審理原則，並嚴重侵害被告之訴訟權。是解
    釋上透過具結之擔保，至少可以免除侵害人民訴訟權之疑慮
    ，並且適用刑事訴訟法第208 條第2 項之例外規定時，應採
    目的性擴張之態度，解釋上除經當事人同意，或另符合第15
    9 條之1 以下之例外規定，否則，即令曾經鑑定人於審判外
    具結，該鑑定書仍無證據能力，原則上均應傳喚實際實施鑑
    定之人到庭，於審判庭經具結後，由當事人針對鑑定之程序
    及內容等事項詰問之，如此被告憲法上之訴訟權始足獲得確
    保，該鑑定書始取得證據能力。查本案被告及辯護人對於公
    訴人所提出法務部法醫研究所之法醫陳明宏之鑑定報告之證
    據能力均不爭執，且陳明宏法醫已具結及附具結文在卷，依
    前述同意性之法理，自具證據能力，本院不再傳喚法醫到庭
    陳述，附此敘明。
貳、證明力部分
一、按被告（或共犯）之自白，不得作為有罪判決之唯一證據，
    仍應調查其他必要之證據，以察其是否與事實相符，刑事訴
    訟法第156 條第2 項就此定有明文。其立法目的乃欲以補強
    證據擔保自白之真實性，亦即以補強證據之存在，藉以限制
    向有「證據之王」稱號的自白在證據上之價值，質言之，本
    條項乃對於自由心證原則之限制，關於自白之證明力，採取
    證據法定原則，使自白僅具有一半之證明力，尚須另有其他
    補強證據以補足自白之證明力。而所謂補強證據，最高法院
    74年台覆字第10號曾經加以闡釋：「指除該自白本身以外，
    其他足資以證明自白之犯罪事實確具有相當程度真實性之證
    據而言。雖其所補強者，非以事實之全部為必要，但亦須因
    補強證據與自白之相互利用，而足以使犯罪事實獲得確信者
    ，始足當之」。司法院大法官議決釋字第582 號解釋文後段
    ，對於本條項所謂「其他必要之證據」，著有闡釋，足為刑
    事審判上操作「自白」與「補強證據」時之參考標準，茲節
    錄引述如下：「刑事審判基於憲法正當法律程序原則，對於
    犯罪事實之認定，採證據裁判及自白任意性等原則。刑事訴
    訟法據以規定嚴格證明法則，必須具證據能力之證據，經合
    法調查，使法院形成該等證據已足證明被告犯罪之確信心證
    ，始能判決被告有罪；為避免過分偏重自白，有害於真實發
    見及人權保障，並規定被告之自白，不得作為有罪判決之唯
    一證據，仍應調查其他必要之證據，以察其是否與事實相符
    。基於上開嚴格證明法則及對自白證明力之限制規定，所謂
    『其他必要之證據』，自亦須具備證據能力，經合法調查，
    且就其證明力之程度，非謂自白為主要證據，其證明力當然
    較為強大，其他必要之證據為次要或補充性之證據，證明力
    當然較為薄弱，而應依其他必要證據之質量，與自白相互印
    證，綜合判斷，足以確信自白犯罪事實之真實性，始足當之
    」。
二、認定犯罪事實之證據及理由：
  (一)上開犯罪事實，業據被告甲○○於本院準備程序及審判期日
    坦承不諱，核與被告警詢及偵查訊問筆錄內容大致相符。
  (二)此外，復有目擊證人熊承鳳之警詢筆錄，證述其有聽見女子
    哭喊救命及看見被告毆打葉國貞屬實，及證人即被害人葉國
    貞之子乙○○依監視錄影帶指認毆打葉國貞、將葉國貞拖進
    電梯之男子即係被告甲○○無訛，且有監視錄影光碟、翻拍
    照片11張、現場照片16張在卷，及被告購買供殺人使用之水
    果刀1 把及用以毆打葉國貞已斷裂為2 截之木棒扣案可資佐
    證。
  (三)又被害人葉國貞受有頭、頸部刀傷口9 處、胸部11處、背腰
    臀部1 處、四肢13處，因多發性銳器穿刺傷，造成心包穿刺
    ，肺動脈與主動脈基部穿刺，因為大量失血及心包填塞休克
    死亡等情，亦經臺灣桃園地方法檢察署檢察官督同檢驗員相
    驗屍體屬實，製有勘驗筆錄、相驗屍體證明書、驗斷書、解
    剖紀錄、及法務部法醫研究所鑑定書等件在卷可稽。
  (四)末查扣案之水果刀為銳利刀器，猛力刺殺人體頭頸部、胸部
    等重要器官處，將足以剝奪人命，乃眾所週知，亦應為被告
    所能認識，被告先以木棒重擊被害人頭部，木棒甚至因而斷
    裂成2截 ，足見被告用力之猛，被害人倒地後，再以銳利水
    果刀連續猛刺被害人之頭頸、胸部、四肢共達34處，致被害
    人倒地不起始罷手，且最後將刀插刺在被害人頸部而離去，
    足見被告下手至狠，殺意甚堅，其有殺人之犯意甚明。
  (五)綜上，被告供述殺害葉國貞之自白，有前述各項補強證據，
    互核與事實相符。本件事證已臻明確，被告犯行洵堪認定，
    應依法論罪科刑。
三、論罪科刑：
    核被告所為，係犯刑法第271 條第1 項之殺人罪。爰審酌被
 　 告與被害人曾同居數年，竟僅因感情糾紛，即痛下毒手之犯
    罪動機；被告審判中既稱恨被害人，又稱仍愛被害人，被告
    早於案發前之九月間即痛毆被害人，被害人先聲請保護令，
    復又聲請撤銷之，有本院依職權調閱本院民事庭93年度家護
    字第660 號通常保護令案卷，影印後附卷足參，足見被告與
    被害人間的愛恨糾葛；以及被告以木棒及水果刀行兇，致被
    害人身受至少34處刀傷，造成失血過多及心包填塞休克死亡
    ，甚至水果刀還插在被害人之頸部等情，被告一心置被害人
    於死地之殘忍、冷酷行兇方式，且無懼其行兇遭人發現之犯
    罪手段，令本院對於時下男女處理感情，竟採如此「玉石俱
    焚」之強烈方式，甚感遺憾。另審酌被害人死亡之結果，使
    得被害人之父母痛失愛女、被害人離婚前所育之兩名幼子與
    母親天人永隔之傷痛，被害人父母、親姐，及被害人前夫等
    ，均到庭表示希望判處被告重刑或死刑等犯罪所生危害，及
    犯後於偵查、審判中均坦承犯行等一切情狀。公訴人當庭求
    處本院判處被告死刑，合議庭經評議後認被告之犯行，固非
    有期徒刑所得懲教，惟就我國仍保有具殘酷效果之死刑，及
    未剝奪生命權之無期徒刑間之選擇，固然死刑具相當程度之
    威嚇效果，惟死刑之執行僅係將對於受刑人之暴虐於一瞬間
    實現，終究不敵以無期徒刑之刑罰方式，將剝奪受刑人自由
    之痛苦，分散於其長久的一生，以徒刑之方式，使受刑人在
    每個時刻感受痛苦，不論是身體失去的自由或良心受到的譴
    責，透過徒刑的執行去想像及感受恐懼，對於受刑人毋寧是
    更為嚴苛的處罰；而對於社會，徒刑的優點就在這裏。正如
    義大利學者貝加利亞 (Beccarie) 在其名著「犯罪與刑罰」
    一書中所說的：「想像，會擴大痛苦的感覺。處於痛苦中的
    人將會習慣不幸，他會在已經覺悟的心中找出旁觀者無法想
    像的慰藉與生活的方法」（參見貝加利亞著，李茂生譯，犯
    罪與刑罰，協志工業叢書，民國82年5 月初版，第69頁）。
    是公訴人雖求處判決被告死刑，本院仍認對於被告從重量處
    無期徒刑，以使被告於身、心之監禁中，終身感受社會，尤
    其被害人家屬譴責其殺害同居女友之恐懼。本院並認為在我
    國尚無終身不得假釋之無期徒刑制度下，執行刑罰之機關對
    於被告實不宜冒然假釋，而應參酌慎重考量其假釋之不可能
    性。另依刑法第37條第1 項之規定，併諭知被告褫奪公權終
    身，以示嚴懲。扣案之水果刀1 枝，係被告所有供犯本罪所
    用之物，業據被告供承在卷，應依刑法第38條第1 項第2 款
    規定沒收。另斷裂之木棒2 塊，雖為被告犯罪所用之物，惟
    為被告在路邊工地撿拾而得，非屬被告所有之物，爰不予宣
    告沒收。
四、據上論斷，應依刑事訴訟法第299 條第1 項前段、刑法第27
    1 條第1 項、第37條第1 項、第38條第1 項第2 款，判決如
    主文。
本案經檢察官張尹敏到庭執行職務
中    華    民    國    94    年    6   　月　  21    日
                  臺灣桃園地方法院刑事第六庭
                      審判長法  官  錢建榮
                            法  官  陳永來
                            法  官  蔡寶樺
以上正本證明與原本無異。
如不服本判決，應於判決送達後十日內，向本院提出上訴狀（應
附繕本）上訴於臺灣高等法院。
                            書記官  王泰元
中    華    民    國    94    年    6   　月　  24    日
刑法第二百七十一條
殺人者，處死刑、無期徒刑或十年以上有徒刑。
前項之未遂犯罰之。
預備犯第一項之罪者，處二年以下有期徒刑。
